【裁判字號】    97,台上,6485
【裁判日期】    971212
【裁判案由】    違反毒品危害防制條例
【裁判全文】
最高法院刑事判決            九十七年度台上字第六四八五號
上  訴  人  甲○○
                    號
上列上訴人因違反毒品危害防制條例案件，不服台灣高等法院花
蓮分院中華民國九十七年九月十九日第二審判決（九十七年度上
訴字第二一四號，起訴案號：台灣花蓮地方法院檢察署九十六年
度偵字第五六一二號、九十七年度毒偵字第三五二號），提起上
訴，本院判決如下：
    主  文
上訴駁回。
    理  由
一、施用第一級毒品部分
按刑事訴訟法第三百七十七條規定，上訴於第三審法院，非以判
決違背法令為理由，不得為之。是提起第三審上訴，應以原判決
違背法令為理由，係屬法定要件。如果上訴理由書狀並未依據卷
內訴訟資料，具體指摘原判決不適用何種法則或如何適用不當，
或所指摘原判決違法情事，顯與法律規定得為第三審上訴理由之
違法情形，不相適合時，均應認其上訴為違背法律上之程式，予
以駁回。本件第一審判決關於論上訴人甲○○以施用第一級毒品
，累犯罪，處有期徒刑玖月，及為相關從刑宣告之部分，上訴人
不服該部分判決，具狀提起上訴。原審認其上訴書狀並未具體指
摘第一審判決上開部分如何不當，其上訴理由皆非具體，而依刑
事訴訟法第三百六十七條前段、第三百七十二條規定，不經言詞
辯論，判決駁回上訴人該部分在第二審之上訴。已詳敘其理由。
從形式上觀察，原判決關於施用第一級毒品部分並無違背法令之
情形存在。上訴意旨就此部分略稱：本件第一審未依刑事訴訟法
第三百六十一條第二項命上訴人補正，原審亦未依同法第三百六
十七條命補正上訴理由，即認上訴無從補正，逕予駁回，顯有違
誤等語。惟查：刑事訴訟法第三百六十一條第二項規定：「上訴
書狀應敘述具體理由。」雖未明定「具體理由」究何所指。惟就
立法過程言，該條文之原草案第二項為：「依前項規定提起上訴
者，其上訴書狀應敘述理由，並引用卷內訴訟資料，具體指摘原
審判決不當或違法之事實。其以新事實或新證據為上訴理由者，
應具體記載足以影響判決結果之理由。」嗣經提出於立法院司法
委員會全體委員會議討論時，與會委員咸認目前第二審並非如第
三審係法律審，為兼顧上訴人權益，經深入研商，乃由委員提修
正動議，修正草案第三百六十一條第二項為：「上訴書狀應敘述
具體理由」，即現行公布之內容，刪除原草案之其他文字；其立
法理由(二)，亦本此趣旨，修正為：「提起第二審上訴之目的，在
於請求第二審法院撤銷、變更原判決，自須提出具體理由。爰增
訂第二項，明定上訴書狀應敘述具體理由。又因目前第二審並非
如第三審係法律審，故上訴理由無須如第三百七十七條規定以原
判決違背法令為限，乃屬當然。」綜上觀之，固足認所謂上訴書
狀應敘述具體理由者，並不以其書狀應引用卷內訴訟資料，具體
指摘原審判決不當或違法之情形，亦不以於以新事實或新證據為
上訴理由時，應具體記載足以影響判決結果之情形為必要。惟提
起第二審上訴之目的，既在於請求第二審法院撤銷、變更原判決
，故所稱具體理由，係指須就不服之判決為具體之指摘而言，如
僅泛稱原判決認事用法不當或採證違法、判決不公等，均非具體
理由；至於上訴理由之具體與否，係屬第二審法院審查範圍，不
在第一審法院命補正之列，是上訴書狀如已敘述理由，無論其具
體與否，即無待其補提理由書或命補正。其次，同法第三百六十
七條於九十六年七月四日修正前之規定為：「第二審法院認為上
訴有第三百六十二條前段之情形者，應以判決駁回之。但其情形
可以補正而未經原審法院命其補正者，審判長應定期間先命補正
。」修正後之規定為：「第二審法院認為上訴書狀未敘述理由或
上訴有第三百六十二條前段之情形者，應以判決駁回之。但其情
形可以補正而未經原審法院命其補正者，審判長應定期間先命補
正。」增訂「上訴書狀未敘述上訴理由」之情形，始應命補正。
依其立法理由謂：「因第三百六十一條第三項已明定上訴書狀未
敘述理由者，應於上訴期間屆滿後二十日內自行補提理由書狀於
原審法院，未補提者，應由原審法院定期間先命補正。惟上訴人
如未自行補提理由書狀，亦未經原審法院裁定命補正者，仍宜由
第二審法院審判長定期間先命補正，必逾期仍不補正者，始予判
決駁回，爰配合修正本條。」足認本規定係與第三百六十一條第
三項前段規定：「上訴書狀未敘述理由者，應於上訴期間屆滿後
二十日內補提理由書於原審法院」相互銜接，第一、二審法院依
該兩條之規定，應命補正者，皆以「上訴書狀未敘述理由」之情
形為限。參酌同法第三百六十一條之立法理由第三項：「上訴書
狀必須具備理由，雖為上訴必備之程式，惟上訴書狀未記載理由
者，亦不宜逕生影響上訴權益之效果，爰增訂第三項，明定得於
上訴期間屆滿後二十日內自行補提理由書於原審法院，以保障其
權益。又原審法院對上訴書狀有無記載理由，應為形式上之審查
，認有欠缺，且未據上訴人自行補正者，應定期間先命補正，爰
於第三項後段明定。至上訴理由是否具體，係屬第二審法院審查
範圍，不在命補正之列。」揆其規定之文義及立法意旨，益足明
瞭僅於「上訴書狀未敘述上訴理由」之情形，為保障上訴人之權
益，始有補正之問題。至有無敘述理由，第一審法院僅作形式上
之審查，如上訴書狀形式上已敘述不服原判決之意旨者，即與未
敘述上訴理由之情形有別，無庸再命補正；至於其理由是否具體
，則屬第二審法院審查之範圍，亦不在命補正之列。亦即上訴書
狀已記載理由，並有具體之敘述時，其上訴既屬合法，第二審法
院固應就其理由之是否可取，為實體之審理及判斷；如認其上訴
書狀雖記載理由，但並未具體敘述時，則無須再命補正，可逕認
其上訴不合法，以判決駁回之。本件原判決以上訴人關於施用第
一級毒品部分之上訴理由書狀雖略稱：伊所涉該部分行為顯屬集
合犯，第一審法院謂：伊前施用第一級毒品之犯意，遭警查獲後
即已切斷云云。然施用第一級毒品成癮者，需定時施用毒品，否
則即痛苦難耐，並無從因警查獲而中斷其毒癮，如謂伊為警查獲
時即已斷除毒癮及施用毒品之犯意，實為牽強等語。然上訴人前
於民國九十六年九月二十九日及同年十月二十日，因施用第一級
毒品海洛因另案業經判刑之犯行，與上訴人於同年十二月一日之
施用第一級毒品犯行，無從認定其前後所為係基於一個反覆、接
續性之行為觀念而為，自難認係屬集合犯，業據第一審判決理由
說明甚詳，復與經驗及論理法則並不違背，上訴人之上訴復未具
體指摘或表明第一審判決有何採證認事違法，則其既未具體敘述
第一審判決認事用法有何不當或違法情形，即與未敘述具體理由
無異，因依刑事訴訟法第三百六十七條前段之規定，駁回上訴人
在第二審之上訴，揆諸上開說明，並無適用法則不當之違誤情形
。上訴意旨妄指原審未命補正為違法，顯非依據卷內訴訟資料而
為指摘之合法第三審上訴理由。其關於施用第一級毒品部分之上
訴違背法律上之程式，應予駁回。
二、施用第二級毒品部分
按刑事訴訟法第三百七十六條所列各罪之案件，經第二審判決者
，不得上訴於第三審法院，法有明文。本件上訴人甲○○所犯施
用第二級毒品罪部分，第一審係依毒品危害防制條例第十條第二
項論處罪刑，核屬刑事訴訟法第三百七十六條第一款之案件。依
首開說明，既經第二審判決，自不得上訴於第三審法院，上訴人
竟復一併提起上訴，顯為法所不許。其此部分上訴為不合法，應
予駁回。
據上論結，應依刑事訴訟法第三百九十五條前段，判決如主文。
中    華    民    國  九十七  年   十二   月   十二   日
                      最高法院刑事第三庭
                          審判長法官  林  增  福
                                法官  張  清  埤
                                法官  陳  世  雄
                                法官  蔡  國  在
                                法官  郭  毓  洲
      本件正本證明與原本無異
                                      書  記  官
中    華    民    國  九十七  年   十二   月   十九   日
                                                Ａ


司法院資訊處製作；財團法人民間司法改革基金會備份。
